臺灣桃園地方法院刑事判決　　　　　　　95年度易字第1253號
公　訴　人　台灣桃園地方法院檢察署檢察官
被　　　告　乙○○
　　　　　　　　　　　巷48號.
　　　　　　　　　　　巷33號.
　　　　　　丙○○
　　　　　　甲○○
共　　　同
選任辯護人　江松鶴律師
上列被告等因偽造文書案件，經檢察官提起公訴（95年度偵續字
第45號），本院判決如下：
    主  文
乙○○、丙○○、甲○○均無罪。
    理  由
一、公訴意旨略稱：被告乙○○（原姓名林明郎）、丙○○（原
    姓名林玉貴）、甲○○3 人係姊弟。緣被告乙○○之妻陳金
    菊於民國93年5 月10日向丁○○借款新臺幣（下同）500,00
    0 元，並開立由被告乙○○為保證人之借據及票面金額350,
    000 元本票各1 紙（被告乙○○為共同發票人，本票號碼：
    18139 號）作為擔保。陳金菊另向丁○○之友張伯圓借款50
    0,00 0元，並由被告乙○○及丁○○擔任連帶保證人，並約
    定應於93年10月9 日償還完畢。惟陳金菊屆期未依約清償，
    丁○○即以保證人之地位清償後，承受張伯圓對於被告乙○○及陳金菊之債權。嗣雙方就上開借款及其他債務之糾紛，
    於93年11月16日經桃園縣龜山鄉調解委員會調解達成合意，
    陳金菊就上開丁○○代為向張伯圓清償之500,000 元借款開
    立本票1 紙並書立借據予丁○○，被告乙○○為該債務之保
    證人後，被告乙○○及陳金菊仍拒絕履行債務，丁○○乃持
    前開被告乙○○為共同發票人之面額350,000 元之本票，向
    本院聲請裁定准許強制執行，經本院於94年1 月10日裁定准
    許強制執行。詎被告乙○○、其姊丙○○、甲○○3 人唯恐
    被告乙○○名下之家產遭丁○○聲請法院查封拍賣，均明知
    3 人間並無何債權債務關係存在，(1)被告乙○○、丙○○共
    同基於使公務員登載不實之概括犯意聯絡，先於93年10月15
    日，將乙○○所有之桃園縣大溪鎮○○段埔尾小段（下稱內
    柵埔尾小段）272-38號土地，委託不知情之代書簡秀倩，至
    桃園縣大溪地政事務所，偽以買賣方式，移轉登記為被告丙○○所有；再於93年10月27日，被告乙○○先將內柵段埔尾
    小段272-31、272-32號等2 筆土地（起訴書贅載276-2 號）
    過戶予其不知情之父親林清和後，再將前開土地2 筆土地及
    同小段276-2 號土地上虛偽設定最高限額抵押權10,000,000
    萬元予被告丙○○，同時委託不知情簡秀倩向上開地政事務
    所送件申請辦理抵押權設定登記，均使地政事務所人員，將
    上揭不實事項登載於職掌之公文書上，並均足生損害於地政
    機關對於地籍資料管理之正確性及丁○○之債權。(2)被告乙○○承繼前開偽造文書之概括犯意，並與被告甲○○基於偽
    造文書之犯意聯絡，於93年11月24日，由被告乙○○將其所
    有坐落內柵埔尾小段276-2 號土地偽以買賣方式，移轉登記
    予甲○○名下，並委託不知情之簡秀倩至桃園縣大溪地政事
    務所辦理所有權移轉登記，使地政事務所人員，將此不實事
    項登載於其所職掌之公文書上，足生損害於地政機關對於地
    籍資料管理之正確性及丁○○之債權。因認被告乙○○、丙○○、林玉貴共同涉有刑法第214 條使公務員登載不實罪嫌
    云云。
二、按犯罪事實應依證據認定之，無證據不得推定其犯罪事實。
    又不能證明被告犯罪者，應諭知無罪之判決，刑事訴訟法第
    154 條第2 項、第301 條第1 項分別定有明文。另按刑事訴
    訟法上所謂認定犯罪事實之證據，係指足以認定被告確有犯
    罪行為之積極證據而言，該項證據自須適合於被告犯罪事實
    之認定，始得採為斷罪資料；如未能發現相當證據，或證據
    不足以證明，自不能以推測或擬制之方法，以為裁判之基礎
    。又為刑事訴訟法上證明之資料，無論其為直接證據或間接
    證據，均須達於通常一般之人均不致於有所懷疑，而得確信
    其為真實之程度，始得據為有罪之認定，若其關於被告是否
    犯罪之證明未能達此程度，而有合理性懷疑之存在，致使無
    從形成有罪之確信，根據「罪證有疑、利於被告」之證據法
    則，即不得遽為不利被告之認定。最高法院29年上字第3105
    號、40年台上字第86號、76年台上字第4986號分別著有判例
    可資參照。另按告訴人之告訴，係以使被告受刑事訴追為目
    的，是其陳述是否與事實相符，仍應調查其他證據以資審認
    （最高法院52年台上字第1300號判例意旨參旨）。公訴人認
    被告3 人涉有前開罪嫌，無非以被告3 人所供不符，則其等
    所辯是否屬實，已足令人生疑；再被告乙○○、丙○○間之
    「概括最高限額抵押權」登記係屬無效之登記；又被告丙○○、甲○○明知另有告訴人向被告乙○○催討借款，必要時
    得以對抗告訴人，竟將借據毀棄丟棄與常情不符；另被告3
    人所提出之匯款單、提款資料無足證明被告3 人間確有債權
    債務關係之事實，此外並有土地登記謄本、本票、借據在卷
    可稽，資為論據。
三、訊據被告乙○○、丙○○、甲○○3 人就於被告乙○○於(1)
    93 年10 月15日，將其所有之內柵埔尾小段272-38號土地以
    買賣名義，移轉登記為被告丙○○所有，(2)於93年10月27日
    將其內柵段埔尾小段272-31、272-32號等2 筆土地以贈與名
    義過戶予父親林清和後，再將前開土地2 筆土地及同小段27
    6-2 號土地設定最高限額抵押權10,000,000萬元予被告丙○○，(3)於93年11月24日，將其所有坐落內柵埔尾小段276-2
    號土地以買賣名義移轉登記予被告甲○○等節固不諱言，惟
    均堅決否認前揭犯行，被告乙○○辯稱：85年至89年間因為
    做木工廠需要材料、買車及太太陳金菊需要用錢，所以陸陸
    續續向被告丙○○借100 多萬元、向被告甲○○借98萬元，
    會把土地贈與給我父親林清和係因為土地本來就是我祖父的
    遺產本來是我父親林清和所繼承的，當初我祖父過世時就直
    接過戶給我，因為我花了我父親很多錢，所以我父親沒有安
    全感，伊於93年8 月31日向丙○○借款2,545,000 元，並依
    丙○○之指示提供內柵段272-31等3 筆土地設定抵押與丙○○以供擔保，並無偽造文書等語；被告丙○○辯稱：被告乙○○自82年起至87年止陸續向伊借款100 萬餘元，被告乙○○因無力償還，於93年9 月間將其所有市值1,000,000 元之
    內柵段272-38號地移轉與伊，用以清償債務，被告乙○○另
    於93年8 月31日向伊借款2,545,000 元清償其他債務，伊要
    求被告乙○○提供土地作抵押設定，被告乙○○方提供內柵
    段27 2-31 號等3 筆土地設定抵押擔保，伊與被告乙○○間
    之土地買賣及設定抵押均為合法等語；被告甲○○則辯稱：
    85年起至88年止被告乙○○共向伊借款1,080,000 元，簽立
    有相關借款證明，惟被告乙○○將其所有之內柵段276-2 號
    土地移轉過戶給伊用以清償債務後，伊即將借據還予被告乙○○，伊與被告乙○○間之買賣是合法，沒有偽造文書情事
    等語置辯。
四、經查：
  (一)關於被告乙○○、丙○○間借貸部分：
    被告乙○○供稱：自82年起至87年間有向被告丙○○陸陸續
    續借100 多萬元，有簽借據，是被告丙○○擬借據內容我簽
    名，被告丙○○有時是拿現金有時是用匯款將借款給我，後
    來我因為沒錢償還，所以才會將內柵埔尾小段282-38號土地
    以買賣過戶給被告丙○○，在過戶後就將借據撕掉，後來在
    93 年 間又向被告丙○○借200 多萬元幫我太太陳金菊還債
    ，所以才會將內柵埔尾小段276-2 地號土地設定最高限額抵
    押權給被告丙○○等語，核與被告丙○○所供稱：82年起至
    87年間被告乙○○陸陸續續向我借款100 多萬元，後來因為
    被告乙○○沒有錢還，所以才會在93年10月15日將內柵埔尾
    小段282-38號土地過戶給我，他向我借錢時都有簽立借據，
    借據是用白紙寫的，借據我跟被告乙○○都有寫，借款是用
    現金給他，後來被告乙○○將土地過戶給我後，我就將借據
    還給被告乙○○，另外我還幫被告乙○○清償一筆2,545,00
    0 元債務，是從我先生劉旭彬合作金庫銀行帳戶，將錢轉給
    債權人，債權人翁邱菊枝、賴秀鳳才會塗銷抵押權，所以我
    才要求被告乙○○設定最高限額抵押權給我等語大致相符，
    至被告乙○○、丙○○對於借款細節之供述雖非全部相符，
    然因距本案偵查時已有數年，其供述細節不相符與常理並無
    相悖之處。另證人翁卿全於本院審理時結證稱：93年4 月29
    日、30日我有用我太太翁邱菊枝的名義借錢給被告乙○○及
    林藍阿品，我跟王成車總共借他們250 多萬元，借錢時，被
    告乙○○及林藍阿品還有陳老師（即陳金菊）有一起去代書
    那邊辦抵押設定，實際借錢的人是陳老師，後來是被告丙○○幫他還錢，在93年清償當天就塗銷抵押權設定，被告丙○○是用現金存到我帳戶裡等語（見本院卷二第140 頁至第
    142 頁）、證人王成車於本院審理時結證稱：我有以我太太
    賴秀鳳名義與證人翁卿全一起借錢給被告乙○○及他的母親
    林藍阿品，借款金額總計250 萬本金，後來是在93年8 月31
    日被告丙○○以轉帳方式，將錢轉入證人翁卿全帳戶後，就
    塗銷抵押權設定，還錢時除了本金還有加一點利息等語（見
    本院卷二第144 頁至第146 頁），證人陳金菊於本院審理時
    結證稱：借款是被告乙○○向證人翁邱菊枝、賴秀鳳借後，
    交給我使用等語（見本院卷二第54頁）明確，此外並有被告
    丙○○大溪郵局往來明細表影本、劉旭彬合作金庫銀行活期
    儲蓄存摺內頁影本、合作金庫銀行本行支票影本2 紙在卷可
    按，足認被告丙○○借款予被告乙○○之事，尚非子虛。
  (二)關於被告乙○○、甲○○間借貸部分：
    被告乙○○供稱：向被告甲○○借錢是因為要買車子還有我
    太太從事安親班工作需要用錢，因為如果沒有我出面，我姊
    姊不會借，所以由我向我姊姊借錢，當時有借3 筆，都有寫
    借據，因為是我出面借的，所以都是我簽名等語，與被告甲○○所供述：因被告乙○○在85、87、89年間陸續有向我借
    錢，85年借款是要買車，我是先將錢轉至被告丙○○帳戶，
    再由被告丙○○提領現款給被告乙○○，87、89間匯款至被
    告乙○○太太陳金菊帳戶是被告乙○○跟我借，並要我匯款
    到陳金菊帳戶，借據是我寫好要被告乙○○簽名，我一直有
    要被告乙○○還錢等語大致相符。此外，被告甲○○確有於
    85月11月23日取款500,000 元並存入被告丙○○帳戶，而被
    告乙○○確於同年12月16日購買自小客車等情，有第一商業
    銀行行員活期儲蓄存款取款憑條、第一商業銀行本行支票申
    請書帶轉帳收入傳票、汽車行車執照在卷可按。另被告甲○○確有於87年6 月16日、89年1 月4 日分別轉帳300,000 元
    及280,000 元至被告乙○○之妻陳金菊之帳戶內等情，亦有
    第一商業銀行帳戶明細表在卷可按。則被告甲○○借款予被
    告乙○○之事，堪以認定。
  (三)按最高限額抵押權係對於債權人一定範圍內之不特定債權，
    預定一最高限額，由債務人或第三人提供抵押物予以擔保之
    特殊抵押權。故最高限額抵押權所擔保債權必須為一定範圍
    內所發生之債權，換言之，必須有最高限額抵押權之基礎關
    係存在。至無特定基礎法律關係所生之最高限額抵押權即「
    概括最高限額抵押權」就我國通說見解（大法官謝在全、學
    者吳光陸、最高法院86台上字第3114號判決及民法修正草案
    第881 條之1 第1 項、第2 項）均採無效說。本件被告乙○○、丙○○間就內柵埔尾小段272-31、272-32、276-2 分別
    設定最高限額抵押權10,000,000元等情為被告乙○○、丙○○2 人所是認，且有土地登記申請書在卷可按，則此部分堪
    以認定，而被告丙○○係因在93年8 月31日借款予被告乙○○清償其積欠證人翁卿全、王成車之債務，因而要求設定抵
    押權等情業如上述，另證人簡秀倩於本院審理時亦證述：我
    是地政士，本件是被告丙○○告訴我她與被告乙○○間有借
    貸關係，所以要設定抵押權，是我建議他們設定本金最高限
    額抵押權的，我們通常都會建議設定最高限額抵押權，因為
    不知道之前、之後會不會再增加實際債權額度等語（見本卷
    二第48頁至第53頁）明確，則被告乙○○、丙○○係本於借
    貸關係而設定最高抵押權，亦堪認定。
  (四)綜前所述，被告3 人確有債之關係往來，被告丙○○、甲○○基於被告乙○○對其等多次借款之舉，被告乙○○因而移
    轉所有權、設定抵押權予被告丙○○、甲○○，應屬事實，
    渠等所辯均堪採信。尚難僅以公訴人上開論述遽以使公務員
    登載不實罪相繩。此外復查無其他積極證據足證公訴人所指
    被告等前揭犯行，揆諸首開法條規定及判例意旨，不能證明
    犯罪，自應為被告等無罪之諭知，以免冤抑。
據上論斷，應依刑事訴訟法第301 條第1 項，判決如主文。
本案經檢察官姚重珍到庭執行職務
中　　華　　民　　國　　96　　年　　4 　　月　　30　　日
                  刑事第一庭　審判長法  官  曾淑華
                                    法  官  黃梅淑
                                    法  官  朱美璘
以上正本證明與原本無異
如不服本判決書應於送達後10日內向本院提出上訴狀
                                    書記官　谷貞豫
中　　華　　民　　國　　96　　年　　5 　　月　　1　　日
